【裁判字號】    95,簡上,17
【裁判日期】    950606
【裁判案由】    確認本票債權不存在
【裁判全文】
臺灣桃園地方法院民事判決              95年度簡上字第17號
上  訴  人  乙○○
訴訟代理人  林清漢  律師
被上訴人    戊○○
訴訟代理人  葉民文  律師
上列當事人間請求確認本票債權不存在事件，上訴人對於中華民
國94年11月17日本院中壢簡易庭94年度壢簡字第532 號第一審判
決提起上訴，於民國95年5 月23日言詞辯論終結，本院判決如下
：
    主      文
上訴駁回。
第二審訴訟費用由上訴人負擔。
    事實及理由
壹、程序部分
一、按確認法律關係之訴，非原告有即受確認判決之法律上利益
    者，不得提起，民事訴訟法第247 條第1 項前段定有明文。
    所謂即受確認判決之法律上利益，係指法律關係之存否不明
    確，原告主觀上認其在法律上之地位有不安之狀態存在，且
    此種不安之狀態能以確認判決將之除去者而言。本件被上訴
    人於原審起訴時主張上訴人所執有發票人名義為被上訴人、
    發票日為民國85年6 月7 日、到期日為同年12月7 日、票面
    金額為新臺幣（下同）450 萬元、票號為028434號之本票乙
    紙（下稱系爭本票）之本票債權不存在，為上訴人所否認，
    並辯稱渠尚未據系爭本票對被上訴人主張票據權利，被上訴
    人提出本件訴訟，顯然無訴之利益云云。然本件兩造就系爭
    本票債權存在與否確有爭執，甚且兩造就此糾葛達成協議，
    約定被上訴應於94年5 月31日前須另行提起民事訴訟確認，
    若未起訴即等同被上訴人承認該債權存在，此有兩造書立債
    務清償和解契約書一份附於原審卷可佐，並據證人即製作上
    開契約書之謝聰文證述無訛，是如不訴請確認，被上訴人在
    私法上之地位將有受侵害之危險，則被上訴人提起本件確認
    本票債權不存在之訴，當有確認之法律上利益，先予敘明。
二、次按「當事人不得提出新攻擊或防禦方法。但有下列情形之
    一者，不在此限：一、因第一審法院違背法令致未能提出者
    。．．．三、對於在第一審已提出之攻擊或防禦方法為補充
    者」等語，民事訴訟法第436 條之1 第3 項準用第447 條第
    1 項第1 款、第3 款規定甚明。本件上訴人為舉證證明系爭
    本票簽發所由之原因關係，固於本院審理程序中聲請傳訊證
    人證人丁○○、丙○○、甲○○，惟該證據方法前即經上訴
    人於原審審理時具狀提出（見原審卷第52頁背面），然原審
    於其時並未通知前開證人，且未見附具任何理由，原審關此
    之調查證據程序自有違民事訴訟法第286 條規定；況，上訴
    人於原審審理時即曾就抗辯系爭本票之原因關係確係存在等
    語（見原審卷第52頁背面），原審未予詳實闡明，進而未予
    調查，此程序上缺漏之不利益，自無從歸諸上訴人承擔，是
    上訴人於本院審理程序所提出之上開證據方法，顯係對於在
    原審已提出之攻擊或防禦方法所為之補充，當無禁止之理。
貳、實體部分
一、被上訴人起訴主張：被上訴人前自83年起陸續向上訴人借款
    ，迄至84年8 月間計積欠200 萬元，乃簽發面額為200 萬元
    之本票乙紙，並依上訴人之指示，邀同訴外人甲○○、宏楨
    建設股份有限公司（下稱宏楨公司）於84年8 月16日將分別
    為渠等所有之坐落於桃園縣中壢市○○○段舊社小段第127
    之19號土地、同小段第198 號土地及坐落於第198 號土地上
    之建號為第7071號、第7077號、7078號、第7033號、第7032
    號建物共同為訴外人丁○○設定第2 順位之本金最高限額26
    0 萬元之最高限額抵押權，以為上開欠款債務之擔保。嗣被
    上訴人擬再向上訴人借款450 萬元，除開立系爭本票外，復
    依上訴人之指示，邀同訴外人宏楨公司於85年5 月27日將分
    別為渠等所有之前述不動產（訴外人甲○○所有之上開第12
    7 之19號土地除外）、桃園縣中壢市○○段第3 之887 號土
    地及其上建號為第5824號建物共同為訴外人丙○○設定第3
    順位之本金最高限額600 萬元之最高限額抵押權。惟於85年
    10月間，上訴人因不能再行借款予被上訴人而返還全部不動
    產文件時，未併返還系爭本票，且迄今對系爭本票債權仍有
    爭執。然查，上訴人確未交付該450 萬元之借款與被上訴人
    ，從而，系爭本票債權於兩造間並不存在，為此請求：（一
    ）確認上訴人執有被上訴人所簽發之系爭本票債權不存在；
    （二）上訴人應將系爭本票返還被上訴人。（三）第2 項請
    求，願供擔保請准宣告假執行等語。原審為被上訴人全部勝
    訴判決，並就第2 項請求依職權宣告假執行，並無違誤，而
    聲請：請求駁回上訴。
二、上訴人則以：（一）上訴人否認被上訴人另有簽發面額為20
    0 萬元之本票乙紙交予上訴人，被上訴人自應就此有利於己
    之事實為舉證。另兩造於94年2 月5 日就渠等間債權債務關
    係為和解結果，被上訴人自承尚欠上訴人200 萬元，而兩造
    就主要爭執之250 萬元，同意被上訴人另行提起確認之訴以
    玆確認，於訴訟進行期間不得互有干擾，倘被上訴人勝訴確
    定，上訴人即應返還系爭本票原本及與訴外人丁○○辦理訴
    外人甲○○所有之上開第127 之19號土地之抵押權塗銷登記
    ，並書立債務清償和解契約書在案，則系爭本票除擔保被上
    訴人已承認之200 萬元債務外，另為兩造爭執之250 萬元，
    被上訴人應於就250 萬元債權存在與否爭訟確定後，始可請
    求返還系爭本票，是上訴人執有系爭本票自有理由，被上訴
    人主張系爭本票債權皆不存在，並請求返還系爭本票，顯無
    理由。（二）上訴人為代書，與被上訴人向有往來，被上訴
    人前為清償其經由上訴人向訴外人丁○○於84年8 月16日借
    款250 萬元，乃請求上訴人處理，上訴人即向訴外人丙○○
    調借250 萬元，以清償訴外人丁○○之借款，清償後並由訴
    外人丁○○轉讓債權，再由被上訴人簽發面額為250 萬元之
    本票乙紙，由上訴人收執。另被上訴人為清償聯邦銀行借款
    之利息，復向上訴人調借200 萬元，上訴人又向訴外人丙○○調借200 萬元後，由被上訴人取回前開250 萬元之本票，
    另行簽發系爭本票為擔保，並設定抵押權予訴外人丙○○，
    此為兩造間借款經過，且經證人蘇金蓮及丙○○於本院95年
    4 月3 日行準備程序時證述綦詳，故被上訴人確有向上訴人
    借款450 萬元。詎原審未查，遽為判決，顯非適法，為此提
    起上訴，並聲明請求：（一）原判決廢棄；（二）被上訴人
    在第一審之訴及其假執行之聲請均駁回。
三、兩造不爭執之事實：
（一）上訴人執有系爭本票乙紙。
（二）被上訴人前因積欠上訴人200 萬元，乃依上訴人之指示，
      邀同訴外人甲○○、宏楨公司於84年8 月16日將分別為渠
      等所有之坐落於桃園縣中壢市○○○段舊社小段第127 之
      19號土地、同小段第198 號土地及坐落於第198 號土地上
      之建號為第7071號、第7077號、7078號、第7033號、第70
      32號建物共同為訴外人丁○○設定第2 順位之本金最高限
      額260 萬元之最高限額抵押權，以為上開欠款債務之擔保
      。
（三）被上訴人為向上訴人借款450 萬元，除開立系爭本票外，
      復依上訴人之指示，邀同訴外人宏楨公司於85年5 月27日
      將分別為渠等所有之前述不動產（上開第127 之19號土地
      除外）、桃園縣中壢市○○段第3 之887 號土地及其上建
      號為第5824號建物共同為訴外人丙○○設定第3 順位之本
      金最高限額600 萬元之最高限額抵押權。
（四）兩造於94年2 月5 日就渠等間債權債務關係為和解結果，
      被上訴人自承尚欠上訴人200 萬元，並書立債務清償和解
      契約書在案。
四、被上訴人主張其持系爭本票向上訴人調借450 萬元現款，然
    上訴人於收受系爭本票後始終未交付同額借款予被上訴人，
    故請求確認系爭本票之債權不存在，並命上訴人返還系爭本
    票等語，業經上訴人所否認，並以前揭情詞置辯，經查：
（一）按票據固為無因證券，票據債務人不得以自己與發票人或
      執票人前手間所存在之抗辯事由，對抗執票人。然發票人
      非不得以自己與執票人間所存之抗辯事由對抗執票人，此
      觀票據法第13條本文之反面解釋自明。又如發票人一旦提
      出其基礎原因關係不存在之對人抗辯，執票人自應就該基
      礎原因關係存在之積極事實，負舉證責任，最高法院87年
      度台上字第1601號判決可供參酌。本件被上訴人主張兩造
      間並無系爭本票所載之450 萬元借貸關係，其既提出基礎
      原因關係不存在之對人的抗辯，則上訴人對於原因關係即
      消費借貸關係有效成立之積極事實，自應負舉證責任。
（二）上訴人主張系爭本票簽發之緣由，乃被上訴人前為清償其
      經由上訴人向訴外人丁○○於84年8 月16日借款250 萬元
      ，乃請求上訴人處理，上訴人即向訴外人丙○○調借250
      萬元，以清償訴外人丁○○之借款，清償後並由訴外人丁○○轉讓債權，再由被上訴人簽發面額為250 萬元之本票
      乙紙，由上訴人收執。另被上訴人為清償聯邦銀行借款之
      利息，復向上訴人調借200 萬元，上訴人又向訴外人丙○○調借200 萬元後，由被上訴人取回前開250 萬元之本票
      ，另行簽發系爭本票為擔保，並設定抵押權予訴外人丙○○等語，並聲請傳喚證人蘇金蓮及丙○○為證，茲暫不論
      上訴人於84年間借貸時，究係以丁○○之代理人身分，抑
      或以自己借貸之意思與被上訴人成立消費借貸，惟被上訴
      人前係因積欠上訴人200 萬元，而依上訴人之指示，邀同
      訴外人甲○○、宏楨公司於84年8 月16日將分別為渠等所
      有之坐落於桃園縣中壢市○○○段舊社小段第127 之19
      號土地、同小段第198 號土地及坐落於第198 號土地上之
      建號為第7071號、第7077號、7078號、第7033號、第70
      32號建物共同為訴外人丁○○設定第2 順位之本金最高限
      額260 萬元之最高限額抵押權，以為上開欠款債務之擔保
      等情，此為兩造所不爭執，準此，上訴人關於抵押權人丁○○所持抵押權之擔保債權數額究為200 萬元，抑或250
      萬元，先後陳述已不一致；再者，證人蘇金蓮於本院95年
      4 月3 日行準備程序時固證述：「在八十四年時上訴人請
      我幫他調錢，我就向我的弟媳丁○○調二百多萬，被上訴
      人有拿土地與房子設定二百六十萬元的最高限額抵押，我
      們是透過上訴人借款給被上訴人，後來丁○○要移民，要
      上訴人先償還這筆借款，約在八十五年左右，上訴人有還
      我們這筆錢，我們還有塗銷抵押權．．．（被上訴人訴訟
      代理人質以何時去辦理塗銷抵押權？）時間我不記得。在
      我拿到錢後，是我弟媳把資料給上訴人讓他去辦的，辦的
      是抵押權過戶或是塗銷我不知道。」等語，惟丁○○之抵
      押權，關於坐落於桃園縣中壢市○○○段舊社小段第198
      號土地及坐落於第198 號土地上之建號為第7071號建物，
      迄今並未辦理塗銷，至其餘抵押物雖已塗銷，然其塗銷緣
      係該抵押物前曾於八十五年間因第三人聯邦商業銀行股份
      有限公司聲請強制執行後，於八十七年間由第三人拍定取
      得而塗銷，此業據本院依職權調閱本院八十五年度執字第
      五一九五號清償債務案卷後審認屬實，證人蘇金蓮上開證
      述顯與事實不符；又證人丙○○於本院95年4 月3 日行準
      備程序時係證述：「一開始是上訴人跟我講有人要借錢，
      借肆佰萬，上訴人說借錢的人信用很好，不用擔心，借錢
      的事都是上訴人在處理，我等看到票的時候才知道借錢的
      人是被上訴人，當時上訴人告訴我說要借肆佰萬我認為我
      有錢，所以我才答應，票與錢是同時看到的，票是開四百
      五十萬元，我當時是只帶肆佰萬去，等看到票後又補了二
      十萬元，我錢都是交給上訴人，我不知道上訴人如何處理
      錢，我有跟上訴人一起把錢給一位丁○○的人，其他的錢
      我就不知道。」等語，此亦與上訴人上開關於系爭本票簽
      發經過之陳述相違，是以證人蘇金蓮、丙○○之證述均有
      重大疵累而無堪採信。
（三）又兩造間於94年2 月5 日之債務清償和解契約書（下稱系
      爭和解書）載明「一、【和解緣由】查甲方前自民國83
      年起陸續向乙方借款，迄今84年8 月間應累欠200 萬元，
      甲方因簽發200 萬元之本票乙紙，同時以甲方所有坐落桃
      園縣中壢市○○○路○段30號14樓之1 、之2 之房地，及
      以妻甲○○所有坐落於同縣市○○○段舊社小段第0000-0
      00 0號田地，及以宏楨建設股份有限公司所有坐落同縣市
      ○○○路二段30號13樓之1 之房地，均設定第二順位本金
      最高限額抵押權予乙方指定之訴外人丁○○藉作清償債務
      之擔保。次於85年6 月間，甲方擬再向乙方借款450 萬元
      ，因先行另簽發450 萬元之本票乙紙交予乙方收執，同時
      以甲方所有坐落桃園縣中壢市○○街24號7 樓之3 之房地
      及前開所述之不動產文件交付乙方，乙方是就除甲方之妻
      甲○○所有之田地外，均預為設定第三順位本金最高限額
      抵押權予指定之訴外人丙○○，惟於85年10月間，乙方因
      不能再行借款予甲方而返還全部不動產文件時，尚未併予
      返還系爭450 萬元之本票，且迄今對本票債權仍有爭執」
      ，依文義而言，被上訴人所承認積欠上訴人200 萬元係截
      至84年8 月為止所累積結餘之總額，與系爭本票所表彰
      450 萬元之債權係被上訴人於85年6 月間「擬再」向上訴
      人所借貸者，截然有別。況觀之系爭和解書「二、和解內
      容」2.部分，兩造約明「雙方就主要爭執之250 萬元債務
      乙節，均同意甲方（即被上訴人）應於94年5 月31 日 前
      另行提起民事訴訟以茲確認，於是件民事訴訟進行期間不
      得互有干擾；倘甲方勝訴確定者，乙方（即上訴人）應即
      返還本件450 萬元之本票原本及與丁○○辦理甲○○田地
      之抵押權塗銷登記，倘甲方未即未即時起訴或乙方勝訴確
      定者，甲方應按1.（2） 之方式賡續逐月付款至清償全部
      債務完畢」等語，及證人即製作並見證系爭和解書之謝聰
      文於本院95年5 月23日行言詞辯論時證述：若被上訴人勝
      訴，則上訴人應立即將系爭本票返還予被上訴人，毋待被
      上訴人清償200 萬元完畢。」等語，苟系爭本票450 萬元
      確包含被上訴人所自承之200 萬元，則上訴人縱就其他25
      0 萬元受敗訴之判決，亦尚有系爭本票所擔保之前揭200
      萬元債權存在，衡諸常情，上訴人應不至率然同意返還系
      爭本票予被上訴人而致失擔保。是上訴人主張被上訴人於
      系爭和解書中所自認之200 萬元應包括於系爭本票450 萬
      元內乙節，應非可採。
（四）第按支票為文義證券及無因證券，支票上權利係依支票文
      義而發生，與其基礎之原因關係各自獨立，支票上權利之
      行使，不以其原因關係存在為前提，尚難因執有支票，即
      得證明其所主張之原因關係為存在，最高法院90年台上字
      第8 號判決可資參照。又最高限額抵押權係指債務人或第
      三人提供其所有之不動產，就債權人對債務人一定範圍內
      之不特定債權，在一定金額限度內為擔保之特殊抵押權。
      是以最高限額抵押權所擔保者，係在一定範圍內之法律關
      係（即基礎關係）所不斷發生之債權，故抵押權存續期間
      內已發生之債權，雖因清償或其他事由而消滅，原訂之抵
      押權契約依然有效，最高法院92年度台上字第2340號判決
      著有明文。上訴人復主張被上訴人既已簽發系爭本票，並
      設定本件抵押權，則兩造間就系爭本票之原因關係當確實
      存在無疑云云。惟本票上權利之行使，並不以其原因關係
      存在為前提，是上訴人尚難因執有系爭本票，即得反面證
      明其所主張之原因關係為存在；又最高限額抵押權既係擔
      保在一定範圍內之基礎關係所不斷發生之債權，且抵押權
      存續期間內已發生之債權，雖因清償或其他事由而消滅，
      最高限額抵押權不因所擔保之債權不存在而即為消滅，是
      上訴人以被上訴人曾提供不動產設定有最高限額抵押權，
      即遽然反推兩造間存有系爭本票之原因關係，容有謬誤。
（五）承前所述，上訴人既就系爭本票之原因關係即消費借貸關
      係無法舉證其存在，則被上訴人以系爭本票之原因關係不
      存在為由，進而請求確認系爭本票債權不存在，自屬有據
      。又系爭本票刻正由上訴人占有中，此一事實復經上訴人
      於本院95年5 月23日行言詞辯論程序時當庭提示系爭本票
      ，並由本院核閱確認無誤後發還，則被上訴人訴請上訴人
      履行返還系爭本票之義務，自無違誤。
五、綜上所述，被上訴人請求確認系爭本票債權不存在，並請求
    上訴人返還系爭本票，為有理由，應予准許。原審判決據此
    判決被上訴人勝訴，於法並無違誤。上訴意旨指摘原判決不
    當，求予廢棄改判，為無理由，應予駁回其上訴。又本件判
    決之基礎已臻明確，兩造其餘攻擊防禦方法及舉證，核與判
    決不生影響，毋庸一一論列，併此敘明。
六、訴訟費用負擔之依據：民事訴訟法第78條。
中   華   民   國     95     年     6    月     6     日
                     民事第二庭審判長法  官  劉克聖
                                     法  官  范明達
                                     法  官  石有為
以上正本係照原本作成。
本件當事人須以本判決適用法律顯有錯誤為上訴理由時，始得於
本判決送達後二十日內向本院提出上訴狀，如已於本判決宣示後
送達前提起上訴者，應於判決送達後十日內補具上訴理由（均按
他造當事人人數附繕本），並經本院許可後方得上訴最高法院。
                                      書記官  黃棟楠
中   華   民   國     95     年     6    月      6     日


司法院資訊處製作；財團法人民間司法改革基金會備份。
